【裁判字號】    97,上訴,1267
【裁判日期】    980224
【裁判案由】    違反貪污治罪條例
【裁判全文】
臺灣高等法院臺南分院刑事判決        97年度上訴字第1267號
上  訴  人  臺灣臺南地方法院檢察署檢察官
上  訴  人
即  被  告  乙○○
選任辯護人  林石猛律師
            邱基峻律師
            張碧華律師
上列上訴人因被告違反貪污治罪條例案件，不服臺灣台南地方法
院97年度訴字第789號中華民國97年9月30日第一審判決（起訴案
號：臺灣台南地方法院檢察署96年度偵字第18458號），提起上
訴，本院判決如下：
    主  文
原判決撤銷。
乙○○公務員，利用職務上機會，詐取財物，處有期徒刑肆年，
褫奪公權參年，犯罪所得財物新台幣參萬元追繳沒收，如全部或
一部無法追繳時，以其財產抵償之。
    事  實
一、乙○○前係臺灣臺南監獄附設臺南戒治所（下稱臺南戒治所
    ）之輔導員，負責受戒治人之輔導、教誨、處遇及關於受戒
    治人報請停止戒治、延長戒治或免予繼續執行戒治等業務，
    係服務於國家所屬機關而具有法定職務權限之公務員（已於
    民國96年9月20日調任臺灣臺中監獄教誨師）。緣於96年5月
    間，乙○○於台南戒治所輔導訪談受戒治人黃順旺時，得知
    黃順旺之母親病重，想提早停戒出所，乃以關心黃順旺母親
    為由，私下向黃順旺取得其家中電話00-0000000及其配偶黃
    佳雯之行動電話號碼0000000000。嗣於96年6月1日上午9時
    許，臺南戒治所第六次所務委員會議審查通過停止戒治之受
    戒治人，乙○○係該會議之承辦及記錄人，因此機會而得知
    黃順旺業已經該委員會審核通過，即將報請停止戒治出所，
    乃於同日（1日）下午6時1分許，先以其家中電話00-000000
    0撥打黃佳雯行動電話0000000000，惟因黃佳雯開車不便談
    話，乃請乙○○打電話與黃順旺之胞姊甲○○聯絡，乙○○
    與甲○○取得聯繫後，二人進而相約於同日（1日）在臺南
    市○○路上耕讀園餐廳見面，於該次見面時，乙○○明知黃
    順旺已通過審核將停止戒治出所，竟利用職務上之機會，意
    圖為自己不法之所有，施用詐術，向甲○○佯稱會用黃順旺
    母親病歷資料，幫助提報黃順旺提早停戒出所，惟必須支付
    新臺幣（下同）5萬元（以手比五之字樣）等情，甲○○不
    知黃順旺已通過審核將報請停止戒治出所一事，但為使黃順
    旺順利出所而陷於錯誤，遂同意乙○○之不法索款。嗣於同
    年月4日下午1時許，乙○○再約甲○○於臺南市○○路上雅
    加達餐廳見面，於該次見面時甲○○即將3萬元現金交給乙○○收受，並向乙○○表示，等黃順旺出所後會再交付尾款
    2萬元，乙○○以此方式詐得該3萬元。其後黃順旺於96年6
    月8日停止戒治出所後，曾與甲○○向臺南戒治所管理員陳
    清涼談及乙○○索款之情事，陳清涼即制止甲○○交付後續
    金錢。總計乙○○利用職務上之機會，向所輔導之受戒治人
    黃順旺之家屬詐得3萬元，嗣因黃順旺之家屬發覺有異，始
    未繼續給付其餘之2萬元。
二、案經法務部調查局臺南市調查站移送臺灣臺南地方法院檢察
    署檢察官偵查起訴。
    理    由
甲、程序方面：
一、按被告以外之人於檢察事務官、司法警察官或司法警察調查
    中所為之陳述，與審判中不符時，其先前之陳述具有較可信
    之特別情況，且為證明犯罪事實存否所必要者，得為證據，
    為92年2月6日修正公布，同年9月1日起施行之刑事訴訟法第
    159條之2定有明文。是依該條規定，被告以外之人於檢察事
    務官、司法警察（官）調查時所為之陳述，屬傳聞證據，依
    同法第159條規定，本無證據能力，必具備「可信性」及「
    必要性」二要件，始例外得適用上開第159條之2規定，認有
    證據能力，採為證據。其中所謂「有較可信之特別情況」，
    係屬「信用性」之證據能力要件，而非「憑信性」之證據證
    明力，法院自應比較其前後陳述當時之原因、過程、內容、
    功能等外在環境加以觀察，以判斷先前之陳述，是否出於「
    真意」之供述、有無違法取供等，其信用性獲得確定保障之
    特別情況。而所稱「為證明犯罪事實存否所必要者」，係指
    就具體個案案情及相關卷證判斷，為發現實質真實目的，認
    為除該項審判外之陳述外，已無從再就同一供述者，取得與
    其上開審判外陳述之相同供述內容，倘以其他證據代替，亦
    無從達到同一目的之情形而言（最高法院96年度台上字第35
    92號判決參照）。
二、證人甲○○在法務部調查局台南市調查站（下稱調查站）所
    為之陳述，雖係審判外之言詞陳述，被告及其辯護人於審判
    程序亦不同意作為證據，但其於原審具結所為證言，就本案
    係被告索取金錢或證人包紅包、被告向其要錢是要協助黃順
    旺出所或是給黃順旺之零用錢、給付被告之三萬元究係其自
    己的錢或其男友丙○○的錢等相關事項，或為與調查站相反
    之證述，或改稱不記得，而為與調查站實質內容不符之陳述
    。惟查，證人甲○○已於調查站筆錄簽名、蓋章（見調查站
    卷第10頁），形式上並無不法情事，且於偵查中具結證稱其
    在調查站之筆錄內容實在等情（見他字第3371號卷弟42頁）
    ，未提及調查站詢問時有何不法情事，且其於原審具結作證
    時，亦未提及調查站詢問時有何不法情事（見原審卷第80-8
    5頁、第106-109頁以下），足認其調查站筆錄確係出於真意
    之陳述、無違法或不當取供情形，具有確定保障信用性之特
    別情況。又本件證人甲○○於調查局所為陳述，甚為詳細，
    且係本案被告有無利用職務上機會詐取財物之直接重要證據
    ，除該項審判外之陳述外，已無從再就同一供述者，取得與
    其上開審判外陳述之相同供述內容，倘以其他證據代替，亦
    無從達到同一目的，自為證明犯罪事實存否所必要，依上開
    說明，證人甲○○之調查局筆錄，依法有證據能力，得為證
    據。
三、按被告以外之人於偵查中向檢察官所為之陳述，除顯有不可
    信之情況者外，得為證據，刑事訴訟法第159條之1第2項定
    有明文。經查，證人甲○○、黃順旺、陳清涼偵查中具結所
    為證言，均經彼等於原審具結作證，並經當事人交互詰問，
    已足保障被告詰問權，且該偵查筆錄，均經證人簽名，而證
    人於原審作證時，均未提及偵查中作證時有何不法情事，無
    顯不可信之情況，依上開說明，證人甲○○、黃順旺、陳清
    涼偵查中具結作證之偵查筆錄，依法有證據能力，亦得為證
    據。
四、按被告以外之人於審判外之陳述，雖不符前四條之規定，而
    經當事人於審判程序同意作為證據，法院審酌該言詞陳述或
    書面陳述作成時之情況，認為適當者，亦得為證據。當事人
    、代理人或辯護人於法院調查證據時，知有第一百五十九條
    第一項不得為證據之情形，而未於言詞辯論終結前聲明異議
    者，視為有前項之同意。刑事訴訟法第一百五十九條之五定
    有明文。經查，證人黃佳雯在調查局所為之陳述，雖屬審判
    外之言詞陳述，惟檢察官、辯護人、被告均知有不得作為證
    據之情形，並無不同意作為證據，且未於本院審理言詞辯論
    終結前聲明異議，視為已同意作為證據。又本院審酌上開證
    人黃佳雯調查局筆錄作成時之情況，係在自由意志下所為陳
    述，並親閱筆錄無訛後始簽名作成，認該證言作為證據為適
    當，依上開說明，自有證據能力，而得為本案證據。
五、本案所引用之其他文書證據，均符合刑事訴訟法第159條之4
    規定，並無顯不可信情況，而有證據能力，自得為本案證據
    。
六、被告以外之人於審判外之言詞或書面陳述，除法律有規定者
    外，不得作為證據。刑事訴訟法第159條第1項、第159之2分
    別定有明文。證人陳清涼、黃順旺在調查站所為之陳述，係
    屬審判外之言詞陳述，被告及其辯護人不同意列為證據，且
    無刑事訴訟法第159條之2情事，自無證據能力，不得為本案
    證據。
乙、實體方面：
一、訊據被告乙○○固坦承有撥打電話予證人黃佳雯及甲○○，
    之後並與證人甲○○約在永華路耕讀園餐廳見面，嗣又在永
    華路雅加達餐廳見面等情，惟矢口否認有何詐取財物之犯行
    ，辯稱：「黃順旺說他媽媽病重，我不太相信，他叫我打電
    話問問看，才給我電話，我和甲○○見面只談他弟弟黃順旺
    的事情跟他媽媽病重的事情，當時是甲○○主動於電話中約
    我出去談的，第一次我告訴甲○○說她弟弟即將要出所，這
    次她一直問說她弟弟何時出所，我跟她說裡面有一定的作業
    程序，如果真的要釋放，會通知她來接。我跟甲○○見過兩
    次面，但沒有拿過錢，也沒有約定拿錢，見面談及她弟弟黃
    順旺的事情，叫我們幫忙照顧他等情。辯護人為被告辯護稱
    ：「被告係台南戒治所第六次所務委員會會議之紀錄人，只
    是做紀錄彙整工作，對審查並無投票權，對當天委員會是否
    審查通過黃順旺停止戒治事務，並無任何影響力，亦無影響
    之機會，並不該當貪污治罪條例第5條第1項第2款利用職務
    上機會詐取財物之構成要件」等情。
二、經查：
（一）證人黃順旺原係臺南戒治所之受戒治人，於95年10月26日
      入臺南戒治所接受強制戒治，至96年6月1日接受強制戒治
      已屆滿6個月以上，符合提報停止戒治之標準，被告乙○○係黃順旺提報停止戒治之承辦人，而於「96年6月1日上
      午9時」，臺南戒治所召開96年第6次所務委員會，而該次
      委員會會議係審議五十四名受戒治人停止戒治事項，經審
      查委員九人投票結果，包括黃順旺在內之十五名受戒治人
      通過審核，被告乙○○擔任該次會議之紀錄人，嗣被告與
      證人甲○○於「96年6月1日」晚上，第1次在耕讀園餐廳
      見面，被告又於「96年6月4日」中午請休假，第2次在雅
      加達餐廳與證人甲○○見面，被告並於「96年6月4日」製
      作提報臺灣臺南地方法院檢察署之臺南戒治所函稿，檢察
      官於96年6月8日通知釋放黃順旺，黃順旺並於「96年6 月
      8日」停止戒至出所等情，業據被告供承無誤，並經證人
      甲○○（調查卷第9頁、他字第3371號卷第43頁）、黃佳
      雯（調查站卷第15頁）、黃順旺證述屬實（他字第3371號
      卷第47頁），且有黃順旺96年6月1日報請停止戒治報告表
      影本（調查站卷第15頁）、臺南戒治所96年第6次所務委
      員會會議紀錄影本（調查站卷第12-14頁）、被告96年6月
      4日製作提報臺灣臺南地方法院檢察署之臺南戒治所函稿
      （調查站卷第11頁）、臺灣臺南地方法院檢察署檢察官96
      年6月8日釋放通知（調查站卷第10頁）影本各1份及台灣
      臺南戒治所個人出勤紀錄一覽表2紙在卷可稽，自堪認定
      。
（二）被告先打電話給證人黃佳雯（黃順旺妻子）部分：
      被告家中電話為00-0000000、00-0000000、行動電話為00
      000000 00，證人黃佳雯名下電話為：0000000000、00000
      00000(使用人為甲○○)等情，已經被告及證人黃佳雯、
      甲○○等人陳述在卷（調查卷第4頁、第8頁、第14頁），
      並有通聯調閱查詢單在卷可證（調查站卷第24-26頁）。
      被告於「96年6月1日」下班後之下午18時1分35秒，以家
      中電話00-0000000撥打黃佳雯行動電話0000000000，兩人
      通話99秒，有中華電信資料查詢一紙可稽（調查站卷第27
      頁），且當時被告說要了解黃順旺媽媽生病的情形，因證
      人黃佳雯在高速公路上開車，不方便講電話，所以就請被
      告直接打電話到家裡，與黃順旺姊姊甲○○連絡等情，亦
      經被告及證人黃佳雯陳述屬實（調查站卷第3頁、第15頁
      ），亦堪認定。又證人黃順旺在檢察官偵查中具結證稱：
      「我於95年8月17日因毒品案件進入臺南戒治所受強制戒
      治，於96年6月8日提早停戒出所，被告當時是我們的輔導
      員，96年5月底某日，被告叫我攜帶重度憂鬱症之病歷至
      輔導室和他見面，並表示我時間到了可以報假釋，跟我說
      我媽媽罹患重病之情形，要我提供我太太黃佳雯及我住家
      的電話號碼以利關心了解，我不疑有他，遂提供我太太黃
      佳雯0000000000號及我住家00-0000000之電話給他，據我
      研判，他應係查閱我與家中之書信往來及會客時的通話紀
      錄，才得知我母親罹患重病的事情，他並表示要以家裏的
      狀況及在裏面的表現協助我提早停止戒治等情（他自弟
      3371號卷第47-48頁），由被告確實打電話聯絡黃佳雯及
      甲○○，並談及黃順旺母親重病等情，足認證人黃順旺之
      證言屬實。
（三）關於被告第1次與證人甲○○在耕讀園餐廳見面之時間：
      被告於調查站陳稱：「我打（電話）給黃順旺的姊姊（甲○○），她說請我多照顧他，並且約我吃飯（『打電話時
      間我已忘記』），兩人並在耕讀園餐廳見面，當日是和黃
      順旺姊姊見面，快要離去時，他太太（黃佳雯）才來的，
      沒有什麼關係」等情（調查站卷第3頁），而證人甲○○
      則證稱：「『96年5月20幾號』，晚上7時許，被告打電話
      到我家找我，約我到耕讀園見面」等情（調查站卷第9頁
      、他字第3371號卷第42頁），被告與證人甲○○兩人就第
      1次在耕讀園餐廳見面，供述相符，並經證人黃佳雯陳述
      明確（調查站卷第15頁），應係事實。惟證人甲○○於調
      查站及偵查時證稱係在「96年5月20幾號」，被告打電話
      到我家找我等情，與被告係於「96年6月1日」，先與證人
      黃佳雯電話聯絡等情，有所不符。參酌證人黃佳雯陳稱：
      「當我在高速公路上接到被告電話後，當日（即6月1日）
      晚上，我到台南後，就打電話給甲○○，要約她一起去逛
      夜市，甲○○跟我說他在永福路耕讀園，叫我過去會合，
      當我到達時，剛好甲○○與1名男子走出來，我和甲○○
      就各自開車到夜市，下車後，我有沒有問甲○○那個男的
      是誰」等情（調查站卷第15頁），核與被告所供其與甲○○兩人在耕讀園餐廳見面，當日是和黃順旺姊姊見面，快
      要離去時，他太太（黃佳雯）才來的，沒有什麼關係等情
      ，相互符合，可見證人黃佳雯前揭之陳述正確屬實，被告
      既係於6月1日先與證人黃佳雯聯絡後，因證人黃佳雯開車
      中，不方便聯絡，被告再與證人甲○○電話聯絡，進而與
      證人甲○○在耕讀園餐廳見面，談完後離去時並見到證人
      黃佳雯，可見被告與證人甲○○電話聯絡及在耕讀園餐廳
      見面之時間，應係『96年6月1日』晚上，況證人甲○○於
      偵查中亦證稱：「被告先打我弟媳黃佳雯的電話，說要拿
      我媽媽的資料，說要提報讓我弟弟回來，我弟媳說她開車
      不方便，叫被告打00-0000000電話到永華11街家裡，找我
      ，要資料，再來我在家裡就有接到電話」、「電話中被告
      對我說，要拿我媽媽的醫生證明，要證明她是植物人，可
      以提前讓我弟弟出來我對他說叫他到我家裡來拿，但他不
      同意，之後我們就約在永華路的耕讀園見面，就再打電話
      地當天約晚上八點多，在耕讀園見面」等情，益證被告係
      於「96年6月1日」下午18時後，先與證人黃佳雯電話聯絡
      後，隨即再與證人甲○○電話聯絡，並於當天（6月1日）
      晚上8時許，在耕讀園與證人甲○○1人見面無誤，則證人
      甲○○於調查站及檢察官偵查時所證稱被告於「96年5月
      20 幾號」打電話約其至耕讀園餐廳見面等情（調查站筆
      錄第9頁及他字第3371號卷第42頁），應係當時已為6月1
      日，而證人黃佳雯仍誤為5月20幾日，此部份記憶錯誤，
      尚符合常情。是證人黃佳雯於調查站及偵查中，關於與被
      告電話聯絡及在耕讀園餐廳見面的時間，陳述有誤，自不
      可採。證人甲○○嗣於原審均就第1次予被告見面時間為
      96年6 月1日作證，益證證人甲○○確於96年6月1日晚上
      與被告在耕讀園餐廳見面。
（四）被告與證人甲○○第1次在耕讀園餐廳見面情形：
      證人甲○○（1）於調查站已陳稱：「一共見面兩次，第1
      次在耕讀園，只有我和被告兩人，被告先是關心我母親如
      何生病的，閒話家常後，被告說要我母親病歷是要協助黃
      順旺提報停止戒治事宜，他可以全權處理，要我意思意思
      ，並同時用右手比出五，我說經濟狀況不好，3萬可不可
      以，被告搖手又用手比出五，我跟被告說我現在沒有錢，
      被告說他有看過我開一輛車，要我拿車去當舖借錢，我說
      我的車不可以去借錢，被告說他有認識當舖，可以帶我去
      借錢，被告有說如果不意思意思，黃順旺在裡面會不太好
      過，我跟被告說如果他可以用我媽媽的資料讓弟弟早一點
      出來，我弟弟出來之後，我會意思意思一下，我又說我要
      去借錢借看看，被告說這一、兩天再聯絡」等情（調查站
      卷第9頁）；（2）嗣於檢察官偵查中又具結證稱：「我去
      （耕讀園）看到他就有印象了，因為我去（臺南戒治所）
      懇親時，我弟弟黃順旺就有對我說過，他裡面的同學有對
      他說，如果要提早出來，就要花十萬塊給被告，我弟弟還
      說他不要，因為他做錯事情要負責任，我去懇親時，有看
      到被告在哪裡走來走去，被告當時穿著制服」、「（當天
      晚上在耕讀園餐廳）先閒話家常，問我媽媽怎麼會這樣，
      接下來又要我媽媽的醫生證明，我說我有寄過去了，被告
      就又說「妳弟弟在裏面都是我在照顧他，如果你花一點錢
      的話可以讓妳弟弟好過一點」，我對他說我沒有錢，被告
      就又說「如果你不花點錢的話，那妳弟弟會很不好過」，
      我又一直拜託他說我沒有錢，媽媽又生病，被告又一直對
      我說「妳就當作是繳罰金，花點錢讓妳弟弟好過點」，後
      來我沒有辦法就對他說，那是要多少錢，他就比出五萬的
      手勢，我一直哀求他說我沒有那麼多錢，三萬可不可以，
      被告就對我說不行，一定要五萬，並且說他有相熟的當舖
      ，可以把我的車子拿去當，我說不行，我需要這部車子」
      等情（他字第3371號卷第43頁）。證人甲○○兩次證述之
      情節，雖詳細程度有所不同，但其大致過程並無矛盾，只
      是說明重心不同，自應一體觀之。參酌被告於調查站供稱
      ：「我打（電話）給黃順旺的姊姊（甲○○），『自我介
      紹』是黃順旺的輔導員，並且詢問她家庭狀況、母親情形
      如何，他姊姊說母親在安養中心，因腎衰竭可能不久於人
      世，他姊姊並詢問我黃順旺何時可以出所，我說快了，第
      3 階段處遇已經快要完成，如果沒有違規情事，就可以提
      報停止戒治了，他姊姊說請我多照顧他，並且約我吃飯」
      等情（調查站卷第3頁），可見兩人當天（6月1日）晚上
      在耕讀園餐廳，確實談及黃順旺母親病情及黃順旺何時可
      以出所等事宜，而黃順旺已於當天（6月1日）上午9時許
      ，經所務委員會審查通過，應予呈報停止戒治在案，被告
      不但是承辦人，且係該次所務委員會議之紀錄，當然知道
      黃順旺不必再提出任何資料，以供審核停止戒治之用，猶
      於當日（6月1日）下班後之下午6時許，主動打電話給黃
      順旺之妻子黃佳雯，得知不方便談話後，隨即再打電話給
      黃順旺之姊姊甲○○，並即與甲○○約在耕讀園見面，大
      談黃順旺第3階段處遇已經快要完成，如果沒有違規情事
      ，就可以提報停止戒治等情，顯然不是單純關心黃順旺是
      否可以出所，被告非在黃順旺通過報請停止戒治當天，與
      黃順旺之妻子、姊姊電話聯絡，甚至當天晚上立即見面，
      被告如此作為，令人起疑，顯然違背一般常情，應有不法
      意圖。且被告明知黃順旺當天已經核准報請停止戒治，但
      未告訴甲○○，此為被告及證人甲○○均承認之事實，或
      謂被告本不得洩露此訊息，然被告竟於3天後（6月4日）
      中午1時許又請休假，再與證人甲○○在雅加達餐廳見面
      ，被告亦陳稱：「甲○○在雅加達餐廳地時候曾對我說，
      她弟弟如果真地可以出來的話，會包紅包給我意思意思，
      我跟她說不用，我會依照所內的審查規定來辦理」等情（
      調查站卷第5頁），對照證人甲○○於調查站已陳稱：
      「被告如果可以用其媽媽的資料讓黃順旺早一點出來，黃
      順旺出來後我會意思意思一下」等情（調查站卷第9頁）
      ，雖然兩人就此部分談話時地及細節，有所不同，但被告
      與證人甲○○確實談到要對被告「意思意思一下」或「包
      紅包」情事，不論如何，兩人決非單純談論黃順旺出所問
      題而已，證人甲○○前開證言，自有所據。況6月4日被告
      已擬辦報請黃順旺出所之公文，並於當日（6月4日）中午
      又請休假，於當日（6月4日）中午1時許，再與證人甲○○在雅加達餐廳見面，如果只是談談或關心黃順旺，豈有
      兩度與證人甲○○見面之理，且其間僅隔3天，兩人見面
      時間又均係黃順旺通過停止戒治及報請釋放之時，顯然不
      合常理，凡此均可佐證證人甲○○於調查站及偵查中之上
      開證言，絕非捏造，而與事實相符，自可採信。至證人甲○○於原審作證時，僅證稱我跟他說，如果能幫我的忙的
      話，我可以給他個紅包」、「我可能對他的手勢有誤會，
      他說弟弟在裡面關，都沒有零用錢，這樣會比較好過，叫
      我拿一些給他會較好過」等情（原審卷第81頁、第107頁
      ），無非事後維護被告之詞，尚不足採。
（五）被告與證人甲○○第2次在雅加達餐廳見面情形：
      證人甲○○（1）已於調查站陳稱：「第1次見面後兩、三
      天，被告電話約我中午在臺南市○○路上雅加達餐廳，我
      弟媳黃佳雯開車載我去，她在車上等，我一人進去與被告
      見面」、「我本來要從桌子底下拿30張1000元共3萬元給
      被告，但被告直接從桌面上就把3萬元拿走了，定說我故
      意指拿3萬元給他，我說等我弟弟出來，我還會再拿兩萬
      元給他」等情（調查站卷第9頁）；（2）嗣於偵查中又具
      結證稱：「第1次見面後兩、三天，我確定那一天是星期
      一，被告打電話約我中午在永華路上的雅加達餐，我弟席
      黃佳雯載我去，她在車上等，我一人進去與被告見面」、
      「一見面，我說我真的沒有錢，就拿了3萬塊給他，我本
      來要避嫌從桌子底下拿30張1000元共3萬元給被告，但被
      告直接從桌面上就把3萬元拿走了，並說我故意指拿3萬元
      給他，她還問我為什麼不夠錢，我說等我弟弟出來我還會
      再拿兩萬元給他」等情（他字第3371號卷第44頁）。證人
      甲○○兩次證言內容大致相符，且證人黃佳雯亦陳稱：「
      隔幾天，我與甲○○要出門，甲○○接到一通電話，事後
      我問她要幹什麼，他說要去雅加達餐廳，我就跟她一起去
      ，但我跟她說要在車上休息，所以她自己1個人進去，我
      不知道甲○○跟誰見面，事後他也沒有主動向我說，我也
      沒有去問她」等情（調查站卷第15頁），核與證人甲○○
      證稱其去雅加達餐廳之情節相符，證人甲○○此部分證言
      屬實。又甲○○於96年6月4日13時57分46秒，以其000000
      0000電話撥打被告行動電話0000000000，雖未通話，但被
      告行動電話基地台顯示在臺南市○○路2段149號6樓頂（
      雅加達餐廳地址：臺南市○○路○段129號附近），有中華
      電信資料查詢1紙可稽（調查站卷第28頁），亦證明被告
      當時確在雅加達餐廳無誤。當天（6月4日）上午被告有上
      班，中午始請休假，並立即與證人甲○○在雅加達餐廳見
      面，顯然被告當天絕非故無見面，應係有所為而來，否則
      豈有請休假與證人甲○○見面之理。另外被告於96年6月6
      日晚上20時20分許，又以其0000000000號電話聯絡證人甲○○之0000000000號電話，時間長達300秒，當天（6月6
      日）晚上21時34分，證人甲○○亦電話聯絡被告，時間亦
      有180秒，有中華電信資料查詢1紙可稽（調查站卷第28頁
      ），足認證人甲○○證稱：我弟弟要前兩、三天，被告又
      打電話給我要我拿尾款2萬元給他，我說現在不方便，我
      弟弟出來後，我一定會守約再拿兩萬元給他等情（調查站
      卷第10頁），亦屬有據，而可採信。證人甲○○證稱在雅
      加達餐廳交付3萬元給被告等情，雖僅有證人甲○○之證
      言，然其證言其他重要情節均屬實，被告又於黃順旺釋放
      公文完成後，請休假再與甲○○見面商談，甚至黃順旺釋
      放前2天之6月6日晚上，仍主動電話聯絡甲○○，如非以
      黃順旺之停止戒治釋放為由詐取財物，絕無可能如此作為
      ，是證人甲○○上開調查站及偵查之證言，應屬真實可信
      。至證人甲○○於原審作證，雖多方迴護被告，但仍堅稱
      有拿3萬元給被告等情（原審卷弟81頁、第107頁），益證
      證人甲○○於雅加達餐廳有拿3萬元給被告。
（六）關於證人甲○○在雅加達餐廳給付被告3萬元之來源：
      證人甲○○於調查站及偵查中均證稱該3萬元是其自己的
      存款，平常都擺在身邊，作為媽媽住院要用的費用等情（
      調查站卷第10頁、他字第3371號卷第44頁），符合其母親
      病重住院，可能隨時支付大筆金錢之事實，證人甲○○於
      原審亦具結證稱：「3萬元是我自己身邊的錢，是隨時要
      繳我母親的醫藥費」等情（原審卷第82頁），惟證人甲○○於原審嗣又改稱：「我有一個男朋友（丙○○），錢（
      3萬元）是向他拿的」、「確定時間我不記得，但應該是
      在第1次和第2次見面的中間」、「我是跟他（丙○○）說
      我要用錢，我母親的醫療費他都會幫我」、「我忘記我怎
      麼跟他說的，我只是跟他說我要用錢，他每個月都會拿出
      一些錢給我」、「我記得我是跟他（丙○○）說我要5萬
      元，但他沒有哪麼多錢，只給我3萬元」、「我是每個月
      會準備要付3萬元醫療費，後來跟被告在台南市○○路耕
      讀園餐廳的時候和被告見面，到底是先向我男朋友（丙○○）拿3萬元給被告，還是把我身上3萬元先給被告，我已
      記不得了」、「確定有拿3萬元給被告」等情（原審卷第
      106-108頁）。查證人丙○○已於本院具結證稱：「與甲○○交往期間沒拿錢給甲○○，我跟她沒有金錢往來，也
      沒有給她3萬元，甲○○也沒有跟我提過其母親生病或弟
      弟的事情」等情（本院98年2月10日審判筆錄第5-7頁），
      雖承認當時與甲○○交往，但明確否認給甲○○任何錢，
      證人甲○○於本院作證時，時而證稱「我有向丙○○拿錢
      給被告」，時而證稱：「確實是不記得」，經檢察官反詰
      問後，又答稱：「我記得當時有向他拿錢，到底是他給的
      3萬元，還是我自己的3萬元，我還是記不清楚」（本院98
      年2月10日審判筆錄第5-7頁），與其在原審之證述相同（
      108頁），以證人甲○○於調查站、偵查時及原審97年8月
      20日作證時，均未提及向證人丙○○拿錢，迄於97年9月1
      1日在原審作證時，始提及向證人丙○○拿3萬元給被告等
      情（原審卷第106頁），證人甲○○與證人丙○○僅係朋
      友關係，如確有其事，證人甲○○自無多方隱瞞之必要，
      其嗣後始提出證人丙○○，對3萬元來源又交代不清，應
      是事後推託之詞，應以證人丙○○之證言為可採。證人甲○○於原審關於3萬元來源之證言，不合常理，尚不足採
      。惟仍無礙於證人甲○○確有交3萬元予被告證述之真實
      性，附此說明。
（七）證人甲○○證稱：「弟弟出獄那天（即6月8日），被告在
      監獄門口對我說「錢準備好了嗎」，我說「我準備好了，
      要在這裏拿嗎」，當時我弟媳也在場，黃順旺在裏面填一
      些資料，所以沒有聽到，蔡說晚一點會打電話給我，而當
      天晚上我弟弟約陳清涼及我在歸仁一起吃飯，陳清涼叫我
      們不要理會乙○○，他已經告訴被告不可再向我們要錢，
      否則要舉發他，之後被告也真的沒有再打電話了」等情（
      調查站卷第10頁）。關於證人甲○○是否於黃順旺出所日
      （6月8日）是否與被告談及金錢，並無其他事證足以佐證
      ，而黃順旺出所當天晚上並無聚餐，其後約20多天才與證
      人陳清涼見面等情，已經證人黃順旺於原審證述在卷（原
      審卷第109頁、第110頁），證人陳清涼於原審亦證稱沒有
      與黃順旺聚餐，只有台南監獄政風室約談時，有到餐館吃
      飯等情（原審卷第111頁），是證人甲○○證稱黃順旺出
      所當天晚上與陳清涼吃飯等情，亦無足採。又證人陳清涼
      、黃順旺、甲○○等人證稱何時告知或得知被告詐取財物
      5萬元等情節，雖陳述不一，然黃順旺、甲○○及陳清良
      等確於96年9月27日至台南監獄政風室接受調查，已足認
      定（見調查站卷第10頁、第11頁），且證人陳清涼亦證稱
      黃順旺問其2萬元要不要給被告，我當場表示，這是違法
      的，不要給他等情（調查站卷第17頁），參酌甲○○迄未
      將尾款2萬元交付被告之事實，可以認定甲○○確將被告
      索款情事告知黃順旺，並由黃順旺告知陳清涼，而被告與
      陳清涼就此亦曾有所聯絡，已經彼等供述在卷（調查站卷
      第6頁、第18頁），雖其供述細節不同，已足認定被告因
      此未再向甲○○索討餘款2萬元。
（八）綜上所述，被告辯解均不足採。本件被告身為國家之公務
      員，利用職務上之機會詐欺取財之犯行，事證明確，應予
      依法論科。
三、按貪污治罪條例第5條第1項第2款所謂「利用職務上之機會
    詐取財物」，必因法律或命令賦予行為人以一定之職務，而
    行為人竟利用此項職務之機會予以詐財者，始足當之。若其
    用以詐財之行為，與其法令上之職務無所關涉者，即無利用
    其職務之機會以詐欺之可言。故行為人固不以原有此項職務
    為限，然必須有利用其職務上之機會以詐取財物為要件（最
    高法院97年台上字第6254號判決參照）。次按，貪污治罪條
    例第五條第一項第二款所定利用職務上之機會詐取財物罪，
    其所謂「利用職務上之機會」，係指假借職務上之一切事機
    ，予以利用者而言，其所利用者，職務本身固有之事機，固
    不論矣，即使由職務上「所衍生之機會」，亦應包括在內，
    「要不以職務上有最後決定權者為限」（最高法院95年台上
    字第761號判決參照）。又按，貪污治罪條例為刑法之特別
    法，應優先於刑法適用。該條例第5條第1項第2款依據法令
    從事公務之人員，利用職務上之機會詐取財物罪，就詐取財
    物之要件而言，與刑法第339條第1項詐欺罪相同，均以行為
    人意圖為自己或第三人不法之所有，以詐術使人將本人或第
    三人之物交付為要件。查被告於案發時於台南戒治所擔任黃
    順旺之輔導員，其職務負責輔導黃順旺，並擔任該戒治所所
    務委員會審查黃順旺停止戒治會議之承辦人及紀錄人，對該
    次審核雖無投票權，但既係該會議之承辦人及紀錄人，並負
    責嗣後辦理發函釋放等事宜，並非單純之會議紀錄人，被告
    擔任臺南戒治所輔導員，係服務於國家所屬機關而具有法定
    職務權限之公務員，竟利用輔導職務上之機會，明知受戒治
    人黃順旺業已報准停止戒治，仍意圖為自己不法之所有而詐
    取黃順旺之姐甲○○三萬元詐取財物，核被告乙○○所為，
    係犯貪污治罪條例第5條第1項第2款之公務員利用職務上之
    機會詐欺取財罪。被告既已詐得3萬元，即屬既遂，雖有2萬
    元尾款尚未取得，無礙其詐欺既遂。又被告雖犯貪污治罪條
    例第5條第1項第2款之罪，然情節尚屬輕微，其所得為3萬元
    ，應依同條例第12條第1項之規定，減輕其刑。
四、原審認被告罪證明確，予以論罪科刑，固非無見。惟查，被
    告係犯貪污治罪條例第5條第1項第2款之公務員利用職務上
    之機會詐欺取財罪，原判決認被告觸犯刑法第134條前段、
    第339條第1項之公務員假借職務上之機會詐取財物罪，自有
    未當。檢察官執此提起上訴，指摘原判決不當，為有理由，
    自應由本院撤銷改判。爰審酌被告身為公務員，不知戮力從
    公，卻利用職務上之機會而詐取他人財物，且被告所詐取之
    金額雖僅3萬元，惟被告身為矯治機關之公務員，屬司法系
    統之一員，其本件所為極易造成一般民眾對司法機關之不信
    賴感，損害司法形象甚鉅，且以被告犯後一再飾詞否認，未
    曾稍有悔改之意，犯後態度不佳等一切情狀，量處有期徒刑
    四年，併依貪污治罪條例第17條、刑法第37條第2項規定，
    宣告禠奪公權三年，以資懲儆。另貪污治罪條例第10條第1
    項、第2項規定：「犯第4條至第6條之罪者，其所得財物應
    予追繳，並依其情節分別沒收或發還被害人；前項財物之全
    部或一部無法追繳時，應追徵其價額，或以其財產抵償之」
    ，旨在杜絕行為人獲取不法利益而辱官箴，所謂依其情節分
    別沒收或發還被害人，係指應追繳之財物，究應予以沒收，
    抑發還被害人，應依個案之犯罪情狀，由法院審酌處理，準
    此，甲○○交付被告之財物3萬元，既係甲○○為使黃順旺
    提早停止戒治釋放而交付，雖係遭被告詐欺所致，然甲○○
    以金錢請被告以黃順旺母重病為由，期能辦理黃順旺提早停
    止戒治，仍非適法行為，與被害人尚屬有間，是甲○○所交
    3萬元依法應予追繳沒收，不得發還甲○○。如全部或一部
    無法追繳時，以其財產抵償之。至被告向甲○○詐取其餘尾
    款2萬元部份，因甲○○尚未交付，被告既未取得，自不得
    宣告追繳沒收，附此說明。另被告本件犯行係於96年4月24
    日以後犯之，本無中華民國九十六年罪犯減刑條例之適用，
    併此敘明。
據上論結，應依刑事訴訟法第369條第1項前段、第364條、第29
9條第1項前段、貪污治罪條例第5條第1項第2款、第12條第1項、
第17條、第10條第1項，刑法第11條、第37條第2項，判決如主文
。
本案經檢察官謝錫和到庭執行職務。
中    華    民    國    98    年    2     月    24    日
                  刑事第三庭    審判長法  官  陳義仲
                                      法  官  蘇清水
                                      法  官  宋明中
以上正本證明與原本無異。
如不服本判決應於收受送達後10日內向本院提出上訴書狀，其未
敘述上訴理由者，並得於提起上訴後10日內向本院補提理由書（
均須按他造當事人之人數附繕本）「切勿逕送上級法院」。
                                      書記官  黃子起
中    華    民    國    98    年    2     月    24    日
附錄本件論罪科刑法條全文：
貪污治罪條例第5條
有下列行為之一者，處7年以上有期徒刑，得併科新台幣6千萬元
以下罰金：
一  意圖得利，擅提或截留公款或違背法令收募稅捐或公債者。
二  利用職務上之機會，詐取財物者。
三  對於職務上之行為，要求、期約或收受賄賂或其他不正利益
者。
前項第1款及第2款之未遂犯罰之。


司法院資訊處製作；財團法人民間司法改革基金會備份。
